【裁判字號】    95,上,17
【裁判日期】    950501
【裁判案由】    確認保證債務不存在等
【裁判全文】
臺灣高等法院民事判決                    95年度上字第17號
上  訴  人  丁○○
            丙○○
共      同
訴訟代理人  黃碧芬律師
            蕭相國律師
被 上訴 人  台灣土地銀行股份有限公司
法定代理人  戊○○
訴訟代理人  己○○
            乙○○
            甲○○
上列當事人間確認保證債務不存在等事件，上訴人對於中華民國
94年10月31日臺灣基隆地方法院94年度訴字第212 號第一審判決
提起上訴，本院於95年4月18日言詞辯論終結，判決如下：
    主  文
上訴駁回。
第二審訴訟費用由上訴人負擔。
   事實及理由
一、上訴人起訴主張：訴外人庚○○於民國87年4月1日邀上訴人
    （按上訴人丁○○原名黃勤智、上訴人丙○○原名黃啟明）
    為連帶保證人向被上訴人借貸新台幣（下同）280萬元， 借
    款期限自87年4月9日起至90年4月9日止，自借款日起分36期
    於每月9日還款， 如有一期未履行視為全部到期，利息按年
    息9.7％計算。庚○○自87年12月9日起即未予繳納利息，逾
    期清償除應按上開約定利率計息外，並自逾期之日起 6個月
    以內者，按上開利率之一成，逾期 6個月以上者，按上開利
    率之二成加計違約金。被上訴人就庚○○欠款部分業經原法
    院於88年4月17日核發支付命令確定（ 88年度促字第3202號
    ），並於94年6月2日向原法院聲請強制執行，然被上訴人就
    利息及違約金部分僅聲請強制執行自91年10月9日起按年息7
    .48 ﹪計算，可見被上訴人允許庚○○延期清償，依民法第
    755條規定，上訴人並未同意，自不負保證責任。 又被上訴
    人於庚○○清償期屆至後，並未對庚○○為任何求償程序，
    上訴人乃先後於92年6月27日及93年10月4日發函被上訴人應
    先就庚○○提供之擔保品進行強制執行程序，被上訴人均置
    之不理，依民法第753條規定，上訴人亦免負保證責任。 又
    上訴人於授信約定書並未同意拋棄民法第745 條先訴抗辯權
    ，若有同意拋棄民法第745 條先訴抗辯權之約定，亦違反民
    法第739條之1規定而無效，上訴人得主張民法第745 條先訴
    抗辯權。另庚○○向被上訴人借款280萬元時， 曾經財團法
    人農業信用保證基金保證八成，依財團法人農業信用保證基
    金農業信用保證業務委託契約第13條約定，庚○○無法清償
    該借款時，被上訴人應向該基金請求履行其保證責任，庚○
    ○所積欠之280萬元債務已由該基金清償完畢， 上訴人之保
    證債務已不存在等情，爰求為確認上訴人對被上訴人於87年
    4月9日所簽定280萬元之借款保證債務不存在（ 原審判決上
    訴人敗訴，上訴人不服提起上訴），並上訴聲明：(一)原判決
    廢棄。(二)確認上訴人對被上訴人於87年4 月9日所簽定280萬
    元之借款保證債務不存在。
二、被上訴人則以：庚○○於87年4月9日邀上訴人為連帶保證人
    ，向被上訴人分別貸款280萬元及70萬元，總計350萬元，並
    提供其所有夏威夷3號漁船乙艘，設定最高限額抵押權420萬
    元予被上訴人，迄今庚○○尚積欠本金350萬元及各自91年1
    0月9日及89年11月9日起之利息暨違約金。 庚○○於87年12
    月9日起逾期未繳息， 被上訴人分別對庚○○及上訴人聲請
    核發支付命令（原法院88促字第3202號及臺灣士林地方法院
    88促字第8826號），上訴人部分因上訴人聲明異議而未確定
    ，庚○○部分則已於88年4 月17日確定，之後因庚○○仍斷
    續繳款，被上訴人乃未繼續對上訴人起訴。本件借款利息係
    約定按被上訴人基本放款利率7.85％加7.4碼計為年利率9.7
    ％，嗣後隨被上訴人基本放款利率調整而調整，被上訴人並
    得每3個月依當時「放款利率加碼標準」 檢討調整加減碼數
    後，重新計算利率，庚○○借款後，因適逢利率走低，被上
    訴人之基本放款利率多次調降，致本件借款利率亦隨之調降
    ，庚○○與被上訴人並無合意延期清償或另訂新約。另帳卡
    有關「緩本」之記載純係被上訴人內部帳務控管之電腦程式
    設計，如借款人還款不足而未依約繳納應還之本息金額時，
    被上訴人仍將借款人所繳納之款項先行抵充積欠之利息、違
    約金，並非同意借款人延期清償之意，若庚○○係清償本金
    ，則應記載「繳款」，而非「緩本」。又被上訴人尚未取得
    對上訴人之執行名義，不符合財團法人農業信用保證基金農
    業信用保證業務委託契約第13條約定之申謂代位清償要件，
    上訴人主張庚○○所積欠之280萬元債務已由該基金清償完
    畢，亦屬無據等語，資為抗辯，並答辯聲明：上訴駁回。
三、經查庚○○於87年4月9日邀上訴人為連帶保證人，向被上訴
    人分別貸款280萬元及70萬元，總計350萬元，並提供其所有
    夏威夷3號漁船乙艘，設定最高限額抵押權420萬元予被上訴
    人，迄今庚○○尚積欠本金350萬元及各自91年10月9日及89
    年11月9日起之利息暨違約金。庚○○於87年12月9日起逾期
    未繳息，被上訴人分別對庚○○及上訴人聲請核發支付命令
    ，上訴人部分因上訴人聲明異議而未確定，庚○○部分則已
    於88年4 月17日確定等事實，有授信約定書、借據、本票、
    授權書、船舶抵押權設定契約書、船舶登記證書、原法院88
    年度促字第3202號、臺灣士林地方法院88年度促字第8826號
    支付命令及確定證明書為證（原審卷9-10、32-49頁）， 且
    為兩造所不爭執，自堪信為真實。
四、上訴人另主張被上訴人允許庚○○延期清償， 依民法第755
    條規定，未經伊等同意，伊等不負保證責任；伊等曾於庚○
    ○借款債務清償期屆至後之92年6月27日及93年10月4日發函
    請求被上訴人應先就庚○○提供之擔保品進行強制執行程序
    ，被上訴人均置之不理，依民法第753條規定， 伊等亦免負
    保證責任；伊等就本件連帶保證債務得主張民法第745 條之
    先訴抗辯權； 庚○○所積欠之280萬元債務已由財團法人農
    業信用保證基金清償完畢，伊等之保證債務已不存在云云，
    則為被上訴人所否認，並以前開情詞置辯。經查：
  (一)按保證債務之所謂連帶，係指保證人與主債務人負同一債務
    ，對於債權人各負全部給付之責任者而言，此就民法第272
    條第1項規定連帶債務之文義參照觀之甚明， 故連帶保證與
    普通保證不同，縱使無民法第746條所揭之情形， 亦不得主
    張同法第745條關於檢索（先訴）抗辯之權利（ 最高法院45
    年台上字第1426號判例參照）。查上訴人係庚○○向被上訴
    人借款之連帶保證人，而非普通保證人，則上訴人就保證人
    先訴抗辯權之行使即因其締約願就庚○○借款債務與庚○○
    負連帶清償之責受有限制，此屬民法第739條之1規定所指之
    「法律另有規定」之情形，是上訴人主張伊等於授信約定書
    並未同意拋棄民法第745 條先訴抗辯權，若有同意拋棄民法
    第745條先訴抗辯權之約定，亦違反民法第739條之1 規定而
    無效，伊等仍得主張先訴抗辯權云云，自無可採。
  (二)按保證未定期間者，保證人於主債務清償期屆滿後，得定一
    個月以上之相當期限，催告債權人於其期限內，向主債務人
    為審判上之請求，債權人不於前項期限內向主債務人為審判
    上之請求者，保證人免其責任，民法第753 條固定有明文，
    惟查庚○○自87年12月9 日起未依約繳付本息，被上訴人旋
    於翌年4月8日以庚○○借款債務已視為全部到期為由，分別
    對庚○○及上訴人向原法院及臺灣士林地方法院聲請核發支
    付命令，為審判上之請求，庚○○部分並已確定，已如上述
    ，被上訴人於庚○○之主債務清償期屆滿後，既已對其為審
    判上之請求，上訴人自無援引上開規定定期催告被上訴人重
    行對庚○○為審判上之請求以免除保證責任之餘地。
  (三)按就定有期限之債務為保證，保證人主張債權人允許主債務
    人延期清償，援引民法第755條之規定為抗辯時， 對於債權
    人允許延期之事實負舉證責任（最高法院52年台上字第2799
    號判例意旨參照）。查被上訴人於庚○○未依約清償本金，
    即依雙方借據之約定對庚○○主張其借款債務已全部到期，
    並向法院聲請核發支付命令，已如前述，是被上訴人辯稱伊
    未同意庚○○延期清償等語，應屬可採。至庚○○與被上訴
    人合意變更原定管轄法院、被上訴人於其內部製作之放款帳
    卡，就調整利息與否於放款帳卡之 「遲延利息/累待收利息
    」欄予以標示，核與被上訴人是否同意庚○○延期清償無涉
    ；另本件借據有關利息係約定按被上訴人基本放款利率7.85
    ％加7.4碼計為年利率9.7％，嗣後隨被上訴人基本放款利率
    調整而調整，被上訴人並得每3個月依當時 「放款利率加碼
    標準」檢討調整加減碼數後，按調整後之年利率重新計算利
    率（原審卷32頁），茲因庚○○借款後，適逢利率走低，被
    上訴人之基本放款利率多次調降，致本件借款利率亦隨之調
    降，尚難以被上訴人於94年6月2日對庚○○聲請強制執行時
    借款利率係按較原定利率為低之年利率7.48％計算（原審卷
    42頁）即認被上訴人允許庚○○延期清償或另訂新約。另遲
    延債務以支付金錢為標的者，債權人得請求依約定利率計算
    遲延利息，故債務人遲延後，債權人請求債務人履行債務，
    無礙其收取遲延利息、違約金之權，債權人受領債務人所為
    之一部給付，係為清償而受領，不得據其僅收取一部遲延利
    息之事，遽謂其係默示合意變更債務之內容准許債務人延期
    清償。被上訴人辯稱放款帳卡記載「緩本」，純係伊內部帳
    務控管之電腦程式設計，如借款人還款不足而未依約繳納應
    還之本息金額時，伊仍將借款人所繳納之款項先行抵充積欠
    之利息、違約金，並非同意借款人延期清償之意等語，被上
    訴人受領庚○○所為之一部給付既係為清償而受領，則被上
    訴人於其內部製作之放款帳卡或依還款沖償利息或本金之不
    同分別記載「緩本」、「繳款」（原審卷110、111頁），亦
    無從據以推認被上訴人允許庚○○延期清償，且徵諸被上訴
    人持續被對庚○○計收違約金（原審卷110、111頁）益明，
    否則被上訴人如有同意庚○○延期清償，則其延期清償乃依
    約而為，焉有違約之可言，是上訴人執上開各情主張被上訴
    人允許庚○○延期清償而未經伊等同意，伊等不負保證責任
    云云，亦不可採。
  (四)依財團法人農業信用保證基金農業信用保證業務委託契約第
    13條約定：「經甲方（即財團法人農業信用保證基金）信用
    保證之貸款，如到期丙方（即庚○○）未能依貸款契約履行
    還本付息義務時，乙方（即被上訴人）應即按一般貸款催收
    處理程序，向丙方及其連帶保證人（即上訴人）依法訴追，
    訴追至債務人無財產可供強制執行或行蹤不明，於取得債權
    憑證或其他可資證明文件者仍全部或一部無法受償時，乙方
    應於執行完畢後1個月內， 填製農業信用保證代位清償申請
    書，檢同有關文件，向甲方請求代位清償信用保證部分之本
    金及依保證成數比例分攤之訴訟費用」 （本院卷46-49頁）
    ，茲因被上訴人辯稱伊尚未取得對上訴人之執行名義，並不
    符合上開申請代位清償之要件等語，而上訴人就庚○○所積
    欠之280萬元債務已由該基金清償完畢之事實， 亦不能舉證
    以實其說，是上訴人所為此部分之主張，亦不可採。
五、綜上所述，上訴人請求確認伊等對被上訴人於87年4月9日所
    簽定280萬元之借款保證債務不存在，自屬不應准許。 從而
    ，原審所為上訴人敗訴之判決，核無違誤。上訴論旨指摘原
    判決不當，求予廢棄改判，為無理由，應予駁回。
六、兩造其餘之攻擊或防禦方法及未經援用之證據，經本院斟酌
    後，認為均不足以影響本判決之結果，併此敘明。
七、據上論結，本件上訴為無理由，依民事訴訟法第449條第1項
    、第78條、第85條第1項前段，判決如主文。
中    華    民    國    95    年    5    月     1     日
                  民事第十三庭審判長法  官  陳昆煇
                                    法  官  李錦美
                                    法  官  陳駿璧
正本係照原本作成。
如不服本判決，應於收受送達後20日內向本院提出上訴書狀，其
未表明上訴理由者，應於提出上訴後20日內向本院補提理由書狀
（均須按他造當事人之人數附繕本）上訴時應提出委任律師或具
有律師資格之人之委任狀；委任有律師資格者，另應附具律師資
格證書及釋明委任人與受任人有民事訴訟法第466 條之1第1項但
書或第2項（詳附註）所定關係之釋明文書影本。
中    華    民    國    95    年    5     月    2     日
                                    書記官  黃  愛
附註：
民事訴訟法第466條之1（第1項、第2項）：
對於第二審判決上訴，上訴人應委任律師為訴訟代理人。但上訴
人或其他法定代理人具有律師資格者，不在此限。
上訴人之配偶、三親等內之血親、二親等內之姻親，或上訴人為
法人、中央或地方機關時，其所屬專任人員具有律師資格並經法
院認為適當者，亦得為第三審訴訟代理人。


司法院資訊處製作；財團法人民間司法改革基金會備份。
